最高法院刑事判決　　　　　　　　　　　　　　　九十三年度台上字第三一四二號
　　上　訴　人　台灣高等法院高雄分院檢察署檢察官
　　上　訴　人
　　即　被　告　甲○○
　　　　　　　　　　　　送達處.
　　選任辯護人　蔡鴻杰　律師
右上訴人等因被告偽造文書案件，不服台灣高等法院高雄分院中華民國九十二年十二
月十七日第二審更審判決（九十一年度上更(一)字第一八三號，起訴案號：台灣高雄地
方法院檢察署八十七年度偵字第二五七七六號），提起上訴，本院判決如左：
    主  文
原判決撤銷，發回台灣高等法院高雄分院。
    理  由
本件原判決認定：上訴人即被告甲○○係私立高雄醫學院（現改為私立高雄醫學大學
，下稱高雄醫學大學）副教授及高雄醫學大學附設中和紀念醫院（下稱中和紀念醫院
）家庭醫學科主治醫師，為提昇其學術聲望，竟基於概括之犯意：先於民國八十四年
二月間，在其主持研究之服務處所，擬訂申請總金額為新台幣（下同）五千三百五十
一萬二千八百二十九元之「醫療轉診之群體研究」計畫書，預定執行日期自八十五年
七月一日起至九十年六月三十日止，竟未經李昭男、黃志中、何鐵樑、張家禎、王錦
澤等人之同意，在基本資料表（含學經歷說明書）內偽簽 Jau Nan Lee（李昭男）、
Huang jeh Jong（黃志中）、Ho Tit Leung（何鐵樑）、Chang Chia Jan（張家禎）
、 Wang Chin Jer（王錦澤）之英文署名，以表示上開李昭男等人同意參與此研究計
畫之私文書。隨後於八十四年間，提出上開基本資料表（含學經歷說明書）向行政院
衛生署國家研究院申請經費補助。復於八十五年四月間，擬訂「家庭醫學病患之轉診
疾病嚴重度分析」（計畫申請總金額一百八十七萬四千元，預定執行日期自八十六年
七月一日起至八十八年六月三十日止），亦未經李昭男、黃志中、何鐵樑、張家禎、
王錦澤等人之同意，於基本資料表（含學經歷說明書）內偽簽 Jau Nan Lee（李昭男
）、Huang jeh Jong（黃志中）、Ho Tit Leung（何鐵樑）、Chang Chia Jan（張家
禎）、 Wang Chin Jer（王錦澤）之英文署名，表示李昭男等人同意參與此一研究計
畫之私文書。隨後於八十五年間，提出上開基本資料表（含學經歷說明書）向行政院
衛生署國家研究院申請經費補助，均足生損害於李昭男、林永哲、黃志中、何鐵樑、
張家禎、王錦澤等人。嗣因行政院衛生署國家研究院審查後，認上開二個研究計畫之
學術價值未達補助標準而退回，始未詐欺得逞（偽造簽名詳如原判決附表一所示）。
又於八十五年間主持「婦女子宮頸抹片轉診及未診之評估研究計畫」，於八十五年底
某日，未經蔡永隆、蔡佳玲、李昭男、陳建州、何鐵樑、李文成、張家禎、黃志中、
莊慧儀等人之同意，於高雄市某不詳之處所，在「婦女子宮頸抹片轉診及未診之評估
研究計畫」內之「研究人員學經歷說明書」填表人簽章處及「研究計畫基本資料表」
填表人處，由其本人或利用不知情之成年不詳姓名之人，分別偽簽如原判決附表二編
號一、二、三、四、九所示之簽名，及委託不詳姓名不知情之成年刻印工人在高雄市
地區擅自偽刻何鐵樑、李文成、張家禎、黃志中印章各一顆（均未扣案），進而在其
服務之處所偽造如原判決附表二編號五至八號所示之印文，以示渠等同意參與上開研
究計畫，分別擔任協同主持人或研究員一職，或負責填製研究計畫基本資料表；再於
八十五年十一月二十二日，將上開研究計畫持交高雄醫學大學而行使之；嗣於八十六
年七月一日由該醫學院與行政院衛生署簽訂行政院衛生署委託計畫合約書，由行政院
衛生署委託高雄醫學大學負責執行上開計畫，並以甲○○為計畫主持人。繼之於八十
七年五月二十二日及二十三日，連續在高雄市不詳地點，由甲○○利用不知情不詳姓
名之成年刻印工人，擅自偽刻邱孟肇、吳明蒼、李文正、林俊傑（誤為王俊傑）、張
哲誌、陳建州、郭士君、劉明恩、李威龍、王錦澤印章（均未扣案），於不詳地點，
在高雄醫學大學之「付款憑證暨收據」之收款人欄，偽造如原判決附表三所示之印文
及署押（林俊傑之印文及署押誤為王俊傑）；進而意圖為自己不法之所有，將之持向
高雄醫學大學詐領如原判決附表三所示研究計畫之業務費共計二十三萬五百七十五元
，致高雄醫學大學陷於錯誤而於行政院衛生署撥付計畫經費內如數以支票給付甲○○
，足以生損害於如原判決附表二、三所示被偽造之人暨行政院衛生署對該研究計畫審
核、核發經費之正確性，及高雄醫學大學撥發經費之正確性。嗣於八十七年九月間，
因甲○○之妻舅蔡永隆、小姨子蔡佳玲之友人上網得知其二人均被冒用姓名，經追查
中和紀念醫院其他醫師亦被冒用姓名，始獲知上情，甲○○乃退還全數款項等情。因
而撤銷第一審之科刑判決，改判論被告以連續行使偽造私文書，足以生損害於公眾及
他人罪，判處有期徒刑壹年，並諭知緩刑參年；另以台灣高雄地方法院檢察署移送併
辦意旨略稱：被告甲○○就前開「醫療轉診之群體研究」計畫，於八十四年間，以剪
貼方式，在研究計畫同意書之簽名欄內偽造台大醫學院家庭醫學科主任謝維詮、台大
醫學院院長戴東原教授之英文簽名，又偽簽當時任高雄醫學院院長蔡瑞熊、該院醫師
李宗派、許勝雄、黃宗人、余幸司、陳田柏及高雄醫學大學家庭醫學科主任劉宏文教
授及林永哲之英文簽名在基本資料表（含學經歷說明書）內；並在「家庭醫學病患之
轉診疾病嚴重度分析」計畫之同意書及基本資料表偽造蔡瑞熊、黃俊雄之英文簽名；
於八十四年間提向行政院衛生署國家研究院申請經費補助以行使之，認被告此部分涉
犯連續行使偽造私文書及詐欺取財未遂罪嫌部分云云。惟經審理結果，認此部分之犯
罪不能證明，不得併予審判，固非無見。
惟查：（一）客觀上為法院認定事實及適用法律之基礎之證據雖已調查，而其內容未
明瞭者，即與未經調查無異，如遽行判決，仍屬應於審判期日調查之證據而未予調查
。原判決雖以證人即台大醫學院家庭醫學科主任謝維詮、台大醫學院院長戴東原教授
、高雄醫學大學家庭醫學科主任劉宏文教授於第一審法院之證述，資為有利被告之認
定之一。惟證人戴東原於台灣台北地方法院八十九年三月二十三日調查時證稱：「（
提示附件所示紅筆所示之處並問：是否你所簽？）看起來是我的筆跡．．．但我沒辦
法確認，我是否親自在該文件上簽名，我沒有授權別人代簽，沒有原來的文件可參考
，不知是否剪貼的」、「我知有這計劃，約有聽聞過這計劃」、「（問：許、游二人
有無向你諮詢過？或邀請你參與該計畫？）沒有直接參與，只有諮詢上之幫忙…」（
見第一審卷(二)第三五三頁背面至第三五四頁正面）；又證人謝維銓於同日亦證稱：「
（這些文件是否為你所簽？）這是我的字體，是否是我所簽的，因很久了，我不記得
是否為我所簽，我知道有這計畫，我自己沒有參與該計畫。」、「（有人邀你參與該
計畫否？）時間很久了，我不記得了，我不知我名字為何在其上……我後來沒有參與
該計畫。」、「（授權他人代簽否？）我應不會授權他人於計劃書上簽名。」（見同
卷第三五三頁正背面）；再證人即高雄醫學大學家庭醫學科主任劉宏文教授於第一審
法院調查時證稱：「（提示八十四年間『醫療轉診之群體研究』並問：有否參加？）
有印象，但是否參加忘了」、「（是否為你簽名？）不是。」、「（有否授權別人幫
你簽名？）我從來沒有。」（見同卷第三七三頁背面至第三七四頁正面）；又證人黃
宗人先則證稱：「（提示並問：前瞻性轉診研究群及『醫療轉診之群體研究』是否為
你所簽？）是的。」但繼後卻證稱：「（提示並問：這兩份『醫療轉診之群體研究』
是否你簽的？）都是我的簽名，但是有一份是剪貼的，我不可能在剪貼的紙上簽名，
另一份雖然看不出剪貼，但是是影印本，我也無法確定是否在該張紙上簽名。」各等
語（見同卷第三二四頁背面至第三二五頁正面）。果證人戴東原、謝維銓、劉宏文及
證人黃宗人等四人所證無訛，證人戴東原、謝維銓似僅知悉有前開研究計畫，且僅能
確認前開計畫書上簽名之字跡與彼等簽名之字體相仿，並未肯定彼等確曾參加被告所
主持之研究計畫，及曾在計畫書上簽名之情事；另證人劉宏文並未曾在前開研究計畫
書上簽名，而證人黃宗人因上揭計畫書上之簽名筆跡或係以剪貼方式貼上或為影本，
致未能確認係其本人所簽署。其實情為何，既關係被告有無該部分偽造文書犯行之認
定，自有詳加調查，釐清真相之必要，原判決對證人戴東原等四人不利於被告之供述
未予詳查，亦未說明其取捨前開證述之心證理由，遽行判決，即有證據之調查未盡及
判決理由不備之違法。（二）原判決認定被告擅自偽刻何鐵樑、李文成、張家禎、黃
志中、邱孟肇、吳明蒼、張家禎、李文正、黃志中、林俊傑（誤為王俊傑）、張哲誌
、陳建州、郭士君、劉明恩、李威龍、王錦澤等人之印章，並未於理由內說明所憑之
積極證據及認定之理由，本院前次發回意旨已詳細指明，原判決仍恝置不理，而為相
同推斷，致事實仍有未明，其瑕疵依然存在，自屬無可維持。（三）有罪判決書之事
實一欄，為適用法令之準據，法院應將與論罪科刑有關之事項，翔實記載，然後於理
由內逐一說明其憑以認定之證據，並使事實認定與理由說明，互相適合，方為合法。
倘若事實認定與理由說明，不相一致，或事實、理由欄內之記載，前後齟齬，按諸刑
事訴訟法第三百七十九條第十四款後段規定，均屬判決理由矛盾之當然違背法令。原
判決事實一之(一)前段記載：被告為提昇其學術聲望，偽造李昭男、黃志中、何鐵樑、
張家禎、王錦澤等人署名，擬訂「醫療轉診之群體研究」及「家庭醫學病患之轉診疾
病嚴重度分析」計畫書等情，似認定被告主觀上並無不法所有之意圖，僅為提昇其學
術聲望，而偽造李昭男、黃志中、何鐵樑、張家禎、王錦澤等人署名。惟其事實後段
認定被告該部分之行為未詐欺得逞，除生損害於李昭男等五人外，並足生損害於林永
哲等情，已有事實之認定前後齟齬不一之情事。且其理由四說明：被告以此非法手段
，爭取其學術地位及聲望，詐取財物等旨（原判決第二十三頁倒數第八至七行），認
定被告並有意圖不法所有之意圖，致事實之認定與理由之說明不相一致，自有判決理
由矛盾之違誤。（四）當事人聲請調查之證據，如法院未予調查，又未認其無調查之
必要，以裁定駁回之，或於判決理由予以說明，而該證據與待證事實復有重要之關係
者，自屬應於審判期日調查之證據未予調查之違法。被告於原審調查時，提出證人劉
明恩醫師之八十八年五月三十一日及八十九年八月十四日證明書，證明游麗芬助理曾
以電話與其聯繫之情事，並請求傳訊證人劉明恩醫師及李宗派醫師，有其八十九年七
月二十四日辯護意旨狀及九十二年九月二十二日聲請調查證據清單狀在卷可憑（見第
一審卷(三)第一一九頁、原審卷(四)第八十五、二七八、二七九頁），且原審亦認仍有調
查之必要，依法傳喚李宗派醫師，雖證人李宗派醫師經合法傳喚未據到庭（見原審卷
(四)第一九三頁），然原審未續予傳拘到案，亦未傳訊劉明恩醫師，又未以裁定駁回之
，或於判決內予以說明不須調查之理由，難謂無調查未盡及判決理由不備之違法。（
五）審判期日之訴訟程序，專以審判筆錄為證，又證物應示被告，令其辨認，如係文
書而被告不解其意義者，應告以要旨，卷宗內之筆錄及其他文書可為證據者，亦應向
被告宣讀或告以要旨，刑事訴訟法第四十七條、第一百六十四條、第一百六十五條第
一項分別定有明文，上開規定，依同法第三百六十四條為第二審審判程序所準用，以
符事實審直接審理之原則，必已踐行上開法定調查程序之證據，始得採為判決之基礎
。從而採為判決論據之證據，是否已踐行調查程序，自以審判筆錄之記載為憑。原判
決理由二之(四)引用被告之門診病歷表上之簽名採為判決基礎之證據之一（原判決第十
六頁第四行），惟原審九十二年十二月三日審理時，並未提示或告以要旨，踐行法定
調查程序，予被告得為適當辯解之機會，有前開審判筆錄在卷可按，其所踐行之訴訟
程序，自屬違背法令。上訴意旨執以指摘，為有理由，應認原判決仍有撤銷發回之原
因。
據上論結，應依刑事訴訟法第三百九十七條、第四百零一條，判決如主文。
中　　　華　　　民　　　國　　九十三　　年　　　六　　　月　　 十八 　　日
                              最高法院刑事第九庭
                                  審判長法官  林　增　福
                                        法官  邵　燕　玲
                                        法官  陳　世　雄
                                        法官  惠　光　霞
                                        法官  池　啟　明
      右正本證明與原本無異
                                              書  記  官
中　　　華　　　民　　　國　　九十三　　年　　　六　　　月　　二十八　　日
                                                                        Ｑ
